【裁判字號】    89,自,194
【裁判日期】    891107
【裁判案由】    業務過失傷害
【裁判全文】
臺灣高雄地方法院刑事判決                          八十九年度自字第一九四號
    自  訴  人  丁○○
    輔 佐 人即
    自 訴 人之
    配      偶  乙○○
    自訴代理人  林昆  律師
    被      告  戊○○
右列被告因業務過失傷害案件，經自訴人提起自訴，本院判決如左：
    主  文
戊○○無罪。
    理  由
一、自訴意旨略以：自訴人丁○○於民國八十七年八月十日、十一日經楠梓聯合婦產
    科證實受孕約六週，欲做人工流產，因該婦產科設備不足，遂於八十七年八月十
    三日至行政院國軍退除役官兵輔導委員會甲○○○○醫院（下稱甲○○○○醫院
    ）初診，同行者有夫即輔佐人乙○○、婆婆黃許珠及友人黃文生，該院婦產科醫
    師即被告戊○○於診療室內告知自訴人「人工流產較傷身，吃藥就好」之語，遂
    至三樓醫師休息室拿橘黃色六小顆及白色三大顆，其上書有四八六字樣之墮胎藥
    予自訴人，並將服用方法及其呼叫器號碼000000000寫於紙上，以該紙
    條包藥交自訴人，再向輔佐人收取新臺幣（下同）四千五百元，在場者尚有黃許
    珠及黃文生等人，詎自訴人依被告指示服完墮胎藥後竟出血不止，自訴人扣機予
    被告後，被告回覆約自訴人於同年八月十七日至甲○○○○醫院複診，並囑不要
    掛號，該日自訴人便在輔佐人及黃許珠之陪同下複診，被告照完超音波後表示沒
    有關係，等幾天看看。嗣自訴人仍血流不止，再扣機予被告，被告仍囑自訴人不
    要掛號直接照超音波，同年八月二十四日自訴人再由輔佐人及黃許珠陪同複診，
    被告照完超音波後說再看看，應該可以止血。至同年八月二十七日自訴人因流血
    不止再扣機，被告要求自訴人隔日至甲○○○○醫院婦產科掛號拿止血藥，自訴
    人乃於八月二十八日再由前揭之人陪同複診，被告內診後說沒問題，並給予子宮
    收縮、調經、止血、補血及胃藥等藥品供自訴人服用。迄於同年九月三日自訴人
    又流血不止，故仍由前揭人陪同至甲○○○○醫院找被告，被告照超音波後持吸
    管吸出很多血及血塊，也說沒有問題，但自訴人依然流血不止，不得已於同年九
    月六日轉赴高雄市健仁醫院就診，經該院醫師李再昌診斷胚胎尚留存，係不完全
    性流產，並施行手術刮除及開藥，嗣於八十七年九月十三日、九月十六日及十月
    五日回院門診追蹤治療，八十九年三月經該院抽血診斷，已罹多囊性卵巢症，且
    罹癌機率為百分之九十以上，判斷為服用墮胎藥所致，自訴人迄今仍不正常出血
    ，並感腰酸背痛、頭暈、肚子痛，身體變得虛弱不堪，因而認為被告涉有刑法第
    二百八十四條第二項之業務上過失傷害人之罪嫌等語。
二、按犯罪事實應依證據認定之，無證據不得推定其犯罪事實；又不能證明被告犯罪
    者，應諭知無罪之判決，刑事訴訟法第一百五十四條、第三百零一條第一項分別
    定有明文。次按認定不利於被告之事實，須依積極證據，苟積極證據不足為不利
    於被告事實之認定，即應為有利於被告之認定，更不必有何有利之證據；另告訴
    人之指訴，係以使被告受刑事訴追為目的，是其陳述是否與事實相符，仍應調查
    其他證據以資審認；而認定犯罪事實所憑之證據，雖不以直接證據為限，間接證
    據亦包括在內，然而無論為直接或間接證據，其為訴訟上之證明，須於通常一般
    人均不致有所懷疑，而得確定其為真實之程度者，始得據為有罪之認定；再自訴
    被告犯罪者，除應具體說明被告犯罪事實外，尚應提出適於憑以認定之證據，以
    為法院調查審認之依據，反之被告否認犯罪，除就自訴人所提之證據，提出反證
    或證明該項事證並非真實者外，就其本身並無如自訴人所指之犯罪時，因此項消
    極不犯罪之事實，被告無從舉證，以實其說；自不負舉證責任。最高法院分別著
    有三十年上字第八一六號、五十二年臺上字第一三ＯＯ號及七十六年臺上字第四
    九八六號判例及七十四年臺上字第三六四五號判決足資參照。
三、本件自訴人認被告戊○○涉犯刑法第二百八十四條第二項之罪嫌，無非以自訴人
    丁○○及輔佐人乙○○之指訴、證人黃文生及黃許珠之證述、被告於八十七年八
    月二十八日開立之處方箋六紙及診斷證明書二份為其論據。訊據被告戊○○固直
    承曾於八十七年八月十三日及同年八月二十八日為自訴人看診，並開立子宮收縮
    、調經、止血、補血及胃藥之事實非虛，惟則堅決否認曾於同年八月十三日看診
    時有提供其上書有四八六之墮胎藥及同年八月十七日、八月二十四日、九月三日
    有為自訴人看診之情，辯稱：伊於八十七年八月十三日為自訴人看診時，伊以內
    診方式發現自訴人子宮頸有出血、子宮、卵巢大小正常，無壓痛，血壓正常，臨
    床憶斷為流產，尤其是先兆性流產，故建議自訴人臥床休息及服用安胎、止血藥
    ，但自訴人表示目前尚不確定是否要繼續懷孕，故伊有抄下呼叫器號碼，請自訴
    人如有任何狀況可於上班時間與伊聯絡，但伊並未於當時提供墮胎藥之予自訴人
    等語。經查：
（一）被告戊○○係甲○○○○醫院婦產科主治醫師，自訴人曾於八十七年八月初因
      懷孕後欲進行人工流產，故於同年八月十三日至甲○○○○醫院掛號，由被告
      為自訴人進行診療，嗣被告抄寫000000000之呼叫器號碼予自訴人，
      至同年八月二十八日，自訴人掛號後由被告看診，並開立子宮收縮、調經、止
      血、補血及胃藥等藥品供自訴人服用，惟自訴人仍流血不止，於同年九月六日
      至高雄市健仁醫院就診後，判斷係不完全性流產，而進行子宮擴括手術並陸續
      至健仁醫院門診追蹤治療，至八十九年三月再經健仁醫院抽血診斷，已罹患多
      囊性卵巢症等事實，業據被告直承上情不諱，且經自訴人及輔佐人指訴甚詳，
      並有甲○○○○醫院及健仁綜合醫院病歷表在卷可稽，復有處方箋六紙及診斷
      證明書二份附卷足參，故上開事實至堪認定。
（二）自訴人指陳被告有為其共診療五次之情，業據被告於偵查中供陳：自訴人曾於
      第一次看診後約一星期，自訴人跟伊聯絡表示有出血現象，於是伊叫自訴人來
      辦公室或門診時來看診，結果自訴人至辦公室找伊，伊為自訴人照超音波，看
      起來子宮內滿乾淨，沒有異常，再觀察一星期左右，伊記得有幫自訴人掛號及
      開藥，是開子宮收縮藥與止血藥，大約過了一、二個星期自訴人又與伊聯絡，
      伊請自訴人到辦公室找伊，伊為自訴人照超音波後便建議自訴人掛號，因自訴
      人子宮內有血塊，便於門診時告知自訴人應實行子宮刮除手術，但當時自訴人
      不要，所以伊開藥給自訴人等語（見偵查卷八十七年十一月二十七日訊問筆錄
      ），故由被告上開所陳為斷，被告應有替自訴人診療四次，且有使用超音波器
      材之事實，惟嗣於檢察官訊問時則改陳被告僅看診二次，上開所述是記錯了云
      云。然此部分自訴人則於偵查中請求訊問證人即自訴人之婆婆黃許珠及輔佐人
      即自訴人之夫黃祟德證陳：伊有與自訴人至甲○○○○醫院由被告看診五次等
      語（詳見偵查卷八十八年六月二十日訊問筆錄），雖由甲○○○○醫院調取自
      訴人之病歷資料顯示，自訴人於該院之看診紀錄僅有二次，並無法藉此證明被
      告有為自訴人診療五次之事實，但其中被告所否認有三次為被告看診並使用超
      音波器材之過程，固據被告所陳：醫院內如須使用醫療器材必須先以電腦輸入
      排程後，護理人員才能安排器具等語，故本院乃循此方法傳喚該院之護理人員
      庚○○到庭結證稱：平日醫院若要使用特別之醫療器材如超音波，都需要電腦
      紀錄排程開單，醫師使用醫療器材一定要在電腦內做好排程，才能使用，醫院
      之排程資料必須向婦產科調等語（見本院八十九年七月十四日訊問筆錄），準
      此，本院復傳喚甲○○○○醫院婦產科主任己○○結證稱：根據自訴人病歷表
      查證，有關八十七年八月十七日、八月二十四日及九月三日並無任何看診及檢
      查紀錄，故無法提供自訴人所使用醫療器材及超音波檢查紀錄等語（見本院八
      十九年十月九日訊問筆錄），故本院並無從藉此方法印證自訴人及證人上開陳
      述是否屬實，但由被告於偵查中所陳自訴人曾看診過四次及使用超音波之供詞
      觀之，徵諸常情，一般病人鮮有以電話聯絡於醫師辦公室而非於門診處看診之
      情，此觀諸證人即該院護理人員丙○○結證所陳：被告應不可能帶病患至醫師
      辦公室（誤載為休息室之意）等語（見本院八十九年九月八日訊問筆錄）至明
      ，則被告既有於醫師辦公室內看診並使用超音波器材，值此特例及事件發生後
      未久之情形下，記憶理應較為鮮明清晰，故應無記錯之理，既然如此何以醫院
      內皆無被告使用超音波之紀錄資料，且自訴人及證人黃許珠上開證述，佐以被
      告除前揭於偵查中第一次所述之詞外，尚於偵查中陳稱：伊印象中自訴人有來
      辦公室找伊一次等語（詳見偵查卷第八十八年五月二十七日訊問筆錄），可見
      上開證述尚非無據，應堪採信，故自訴人應有分別於八十七年八月十三日、八
      月十七日、八月二十四日、八月二十八日及九月三日前往被告處看診之事實，
      至為顯然。
（三）被告固有為自訴人於八十七年八月至九月間診療五次之事實，惟由自訴意旨所
      認除第一次有提供墮胎藥外，其餘四次即八十七年八月十三日、八月十七日、
      八月二十四日及九月三日所為之醫療行為均為照超音波並給予子宮收縮、調經
      、止血、補血、胃藥等藥物，及持吸管吸出血塊之舉，與其產生大量出血及導
      致不完全性流產與多囊性卵巢症候群之原因無涉，再據被告於八十七年八月十
      三日及二十八日所出具之病歷資料顯示，被告所為之診斷、建議及處方並無不
      當之處，因此無疏失傷害，此觀諸卷附行政院衛生署醫事審議委員會八八二○
      九號鑑定書至明，茲因本案所應究明者是被告有無在自訴人第一次看診時提供
      未經醫院內之正常系統，而私自販售墮胎藥予自訴人服用之原因，始產生自訴
      人前開身體上傷害之事實。雖證人即與自訴人同行之友人黃文生於偵查中證稱
      ：伊有載自訴人、輔佐人、及黃許珠前往甲○○○○醫院看病，有一次拿藥時
      是在三樓醫師休息室等語，核與輔佐人乙○○所陳：第一次在八十七年八月十
      三日，被告向伊收了四千五百元拿藥給自訴人吃，害自訴人血流不止等語（均
      見偵查卷八十八年六月二十一日訊問筆錄），以佐其說，然證人黃文生所述取
      藥之語，尚無法憑斷所取之藥即為自訴人所陳之墮胎藥，但由證人與自訴人間
      ，一為朋友關係，另一係利害與共之配偶關係觀之，其證詞是否充分可採，則
      非無疑問，仍須參酌其他事證，以判斷二人證詞是否即為事實之全貌。然據證
      人即甲○○○○醫院八十七年八月十三日值班之護理人員庚○○結證稱：伊當
      天值班，紀錄之看診時間到十一時五十分，伊並未看到被告有帶自訴人至辦公
室另外給藥等語（見本院八十九年七月十四日訊問筆錄），再細繹前開甲○○○○醫院病歷資料所附之八十七年八月十三日之產前紀錄觀之，自訴人於當時
      之疾病（Complaints of present）係呈現出血現象（見該紀錄所載Bleeding
      十），經核與行政院衛生署醫事審議委員會鑑定書所載，於八十七年八月十三
      日被告進行內診時，發現自訴人有出血，行抹片檢查，並建議行超音波檢查之
      行為，並無不當之處等語相符（見該委員會八七二六六號及八八二○九號鑑定
      書），顯見自訴人所謂其於該日求診之目的係為施行人工流產手術，已與該產
      前紀錄所載未符，故被告所辯八月十三日伊以內診方式發現自訴人子宮頸有出
      血、子宮、卵巢大小正常，無壓痛，血壓正常，臨床臆斷為流產，尤其是先兆
      性流產，故建議自訴人臥床休息及服用安胎、止血藥之語，並非無據，應堪採
      信。自訴人既於第一次接受被告看診前已有出血之流產現象，則其所述係因服
      用被告私下提供之墮胎藥後始導致出血現象，及輔佐人所述係於八十七年八月
      十三日服藥後血流不止云云，自難遽採。
（四）自訴人雖曾指陳被告有親書服藥方式及預留呼叫器號碼之紙條一張等情，但始
      終無法提出供本院參酌，惟鑑諸自訴人於偵查中對於被告辦公室內之陳設及取
      藥處之繪製至為具體，準此本院復在未經事前告知之情況下，對於被告之辦公
      室進行勘驗及搜索，勘驗結果認被告之辦公室陳設與自訴人於偵查中繪製之擺
      設略同，惟取藥處則有甚大之差異，此有本院八十九年十月九日勘驗筆錄及現
      場照片四紙附卷可稽，然此固足證明自訴人確曾前往被告辦公室之情，但仍難
      謂可認係被告有提供墮胎藥之論據，再本院同日就上開處所施行搜索之結果，
      雖有起出胃乳片、抗生素、荷爾蒙、黴菌軟膏及避孕藥等藥物，但並未發現有
      與墮胎有關之藥物，此有本院同日搜索筆錄、照片二張及證人即高雄市政府衛
      生局技士柯慶輝結證之詞可考，故自訴人指陳被告有提供書有四八六字樣之墮
      胎藥，尚難藉此調查得以確認。
（五）又苟自訴人、輔佐人及證人黃文生所述被告確有提供書有四八六字樣之墮胎藥
      屬實，則服用後所產生之副作用，業據本院函詢行政院衛生署轉請三軍總醫院
      回覆結果表示：妊娠六週之孕婦服用ＲＵ─四八六可能會導致陰道大量出血、
      流產等現象，不會導致多囊性卵巢症候群及不孕症，此有該院八十九年七月四
      日善利字第八九○八五七○號函在卷可稽，故自訴人遭致多囊性卵巢症候群之
      傷害，已難謂與其所述係被告所提供上有四八六字樣之墮胎藥有相當因果關係
      。而單憑自訴人所舉之證據，並佐以前開證據資料，實難據此使本院得有被告
      確有於八十七年八月十三日提供墮胎藥予自訴人之心證，故自訴人罹患不完全
      性流產之傷害，亦難以反推被告有提供墮胎藥之事實，更遑論自訴人已於前往
      由被告診療前有出血及早期流產之跡象。
（六）縱上所述，自訴人所舉之證據不足以證明被告確有提供墮胎藥導致其罹有不完
      全性流產及多囊性卵巢症候群之傷害，且本院復查無其他積極證據，足以證明
      被告涉有自訴人所指之業務過失傷害犯行，揆諸前開說明，既無法由自訴人所
      舉之證據憑斷被告確有提供墮胎藥之原因，導致自訴人受有前揭傷害之結果，
      藉以證明被告犯罪，依法自應為無罪之諭知。
據上論斷，應依刑事訴訟法第三百四十三條、第三百零一條第一項，判決如主文。
中      華      民      國      八十九      年    十一    月     七     日
                                臺灣高雄地方法院刑事第二庭
     法  官    李代昌
右正本證明與原本無異。
如不服本判決，應於判決送達後十日內，向本院提出上訴狀。
                                      書記官    吳韻芳
中      華      民      國      八十九      年    十一    月     七     日


司法院資訊處製作；財團法人民間司法改革基金會備份。
